臺灣高雄地方法院民事判決　　　　　　　100年度訴字第644號
原　　　告　中國信託商業銀行股份有限公司
法定代理人　辜濂松
訴訟代理人　高義欽
被　　　告　葉麗華
　　　　　　楊翎莉
法定代理人　簡淑慧
上當事人間請求塗銷所有權移轉登記事件，本院於民國100 年6
月7日言詞辯論終結，判決如下：
    主  文
被告就坐落高雄市○○區○○段五小段第八八四建號（即門牌號
碼為高雄市○○區○○路三一號十一樓之十八房屋），於民國九
十六年三月六日所為贈與行為，及於民國九十六年三月二十七日
所為所有權移轉登記行為，均應予撤銷。
被告楊翎莉應將上開房屋於民國九十六年三月二十七日以贈與為
原因，由高雄市鹽埕地政事務所以九十六年鹽登字第○三五五九
○號收件之所有權移轉登記予以塗銷。
訴訟費用由被告平均負擔。
    事實及理由
一、本件被告經合法通知，未於言詞辯論期日到場，核無民事訴
    訟法第386 條各款所列情形，爰依原告聲請，由其一造辯論
    而為判決。
二、原告主張：被告葉麗華於民國95年2 月17日向原告借款新台
    幣（下同）200 萬元，雙方約定借款期間自95年2 月17日起
    至115 年2 月17日止，利息則按中華郵政股份有限公司2 年
    期定期儲金機動利率加計年息0.875 ％機動計算，如逾期在
    6 個月以內者，按計息利率10％；逾期在6 個月以上者，按
    計息利率20％計算違約金，如有一期未遵期清償，即視為全
    部到期（下稱系爭借款契約）。詎葉麗華於95年9 月18日即
    未依約清償本息，尚積欠200 萬元之本息未償還，經執行拍
    賣葉麗華抵押之不動產分配結果，迄97年8 月4 日尚積欠本
    金104 萬7156元及自97年8 月5 日起至清償日止，按年息
    3.6 ％計算之利息暨違約金（下稱系爭債務）未還。原告嗣
    於99年12月10日調查葉麗華之財產資料時，查悉葉麗華已於
    96年3 月27日將高雄市○○區○○段5 小段第884 建號，即
    門牌號碼為高雄市○○區○○路31號11樓之18房屋（下稱系
    爭房屋）以贈與為由，移轉登記於被告楊翎莉名下，其所為
    無償行為已害及原告債權實現，應予撤銷。為此爰依民法第
    244 條第1 項、第4 項規定，提起本件訴訟等語。並聲明：
    (一)被告於96年3 月6 日就系爭房屋所為贈與行為，及於96年
    3 月27日所為所有權移轉登記行為，均應撤銷。(二)被告楊翎
    莉應將系爭房屋於96年3 月27日以贈與為原因，由高雄市鹽
    埕地政事務所以96年鹽登字第035590號收件之所有權移轉登
    記予以塗銷。
三、被告於言詞辯論期日未遵期到庭，依其先前到庭陳述，則以
    ：葉麗華確實有將系爭房屋贈與楊翎莉之事實，也願意將系
    爭房屋過戶給葉麗華，但是無力支付過戶之費用，且希望可
    以自己賣，否則拍賣價格過低等語，資為抗辯，並聲明：原
    告之訴駁回。
四、按債務人所為之無償行為，有害及債權者，債權人得聲請法
    院撤銷之；前條撤銷權，自債權人知有撤銷原因時起，1 年
    間不行使，或自行為時起，經過10年而消滅，民法第244 條
    第1 項、第245 條分別定有明文。原告於99年12月23日提起
    本件訴訟，依起訴狀所檢附之系爭房地網路申領異動索引資
    料，該申領人為原告，申領列印時間為99年12月10日一情，
    有系爭房屋之異動索引資料附卷可證（卷第7 頁），並與本
    院向高雄市地政局函查原告自91年11月1 日迄100 年4 月22
    日申領電子謄本之紀錄，該局函覆之全國地政電子謄本系統
    資料相合（卷第125 至126 頁），堪認原告係於99年12月10
    日始知悉系爭房屋所有權移轉登記之情形，則原告於99年12
    月23日提起本件撤銷之訴，尚未逾1 年之除斥期間，先予敘
    明。
五、原告主張於96年4 月13日持本院95年度促字第102029號支付
    命令及確定證明書，聲請強制執行葉麗華所有，坐落於高雄
    市○○區○○段191 地號土地，及其上建物，建號1640號，
    即門牌號碼高雄市三民區○○○路961 號5 樓房屋，暨建號
    1782號之共同使用建物，經本院以96年度執字第3555號清償
    債務強制執行事件受理之。經拍賣後，原告尚有本金103 萬
    1052元，及自97年4 月12日起至清償日止之利息暨違約金未
    獲清償（迄97年8 月4 日，尚積欠本金104 萬7156元未還）
    ，經本院核發97年7 月29日雄院高96執讓字第35555 號債權
    憑證，嗣葉麗華於96年3 月27日將系爭房屋以贈與為原因，
    移轉登記於楊翎莉名下等情，業據提出系爭房屋第二類登記
    謄本、歷年異動索引資料、借據、本院96年度執字第3555 5
    號強制執行分配表、被告戶籍謄本、債權憑證及放款帳戶交
    易明細等為證（卷第7 至8 頁、第80至90頁），被告亦不爭
    執該贈與行為之事實，是原告上揭主張堪信為真實。
六、按債務人所為之無償行為，有害及債權者，債權人得自知有
    撤銷原因時起1 年內，聲請法院撤銷之；又債權人依上述規
    定規定聲請法院撤銷時，得並聲請命受益人或轉得人回復原
    狀，民法第244 條第1 項、第4 項及同法第245 條前段分別
    定有明文。此項撤銷權之客體乃包括債務人所為債之行為及
    物權行為，債權人行使此項撤銷權，既可同時訴請撤銷債務
    人所為債之行為及物權行為，亦可僅訴請撤銷債務人所為債
    之行為；如果不動產物權契約業經辦理登記，則前者債權人
    得訴請登記名義人塗銷，後者則得訴請移轉登記。又所謂害
    及債權，係指債務人之行為，致積極的減少財產或消極的增
    加債務，因而使債權不能獲得清償之情形而言。經查，葉麗
    華於95年間已無力償還積欠原告之債務，經原告執行拍賣抵
    押物結果，迄97年8 月4 日尚有系爭債務未能償還，有如上
    述，而觀之葉麗華於97年度及98年度綜合所得及財產資料，
    其於97年度有薪資收入16萬7588元，但98年度僅餘薪資所得
    6233元，可知葉麗華本即收入有限，於98年期間更已無固定
    收入來源。再者，葉麗華名下固有2 筆分別坐落於高雄市○
    ○區○○段62地號、62-1地號，權利範圍均為10萬分之3125
    之土地，但係80年間繼承而來，價值合計僅有20萬8446 元
    ，且其中一筆業已設定抵押，此有葉麗華稅務電子閘門財產
    所得調件明細表及該土地登記謄本在卷可稽（卷第14至15頁
    、118 頁），足見葉麗華於96年3 月6 日將系爭房屋無償贈
    與楊翎莉之行為，相較於95年9 月間已積欠之200 萬元債務
    而言，已陷自己於資力不足之狀態，影響於原告債權之獲償
    ，而有害及原告之債權甚明。至被告雖表示同意將系爭房屋
    過戶回復原來登記狀態，但稱無力支付過戶相關費用，並希
    望自己賣價錢較好等情，尚與原告撤銷訴權存在與否無關，
    附此敘明。
七、綜上所述，原告主張葉麗華將系爭房屋無償贈與並移轉登記
    與楊翎莉，有害及其債權，並依民法第244 條第1 項之規定
    ，請求：(一)被告間就系爭房屋於96年3 月6 日所為之贈與行
    為及於96年3 月27日所為之所有權移轉登記行為均應予撤銷
    ；(二)楊翎莉應將系爭房屋於96年3 月27日以贈與為原因向高
    雄市鹽埕地政事務所以96年鹽登字第035590號收件字號所辦
    理之所有權移轉登記予以塗銷，為有理由，應予准許。
八、據上論結，本件原告之訴為有理由，依民事訴訟法第385 條
    第1項前段、第78條、第85 條第1 項前段，判決如主文。
中    華    民    國  100     年    6     月    17    日
                  民事第三庭  法  官  李嘉益
以上正本係照原本作成。
如對本判決上訴，須於判決送達後20日內向本院提出上訴狀。如
委任律師提起上訴者，應一併繳納上訴審裁判費。
中    華    民    國   100    年    6     月    20    日
                              書記官  鄭倩